【裁判字號】    96,上,503
【裁判日期】    970318
【裁判案由】    清償債務
【裁判全文】
臺灣高等法院民事判決                   96年度上字第503號
上  訴  人  辛○○
訴訟代理人  徐士斌律師
            陳振瑋律師
            陳郁倫律師
被上訴人    甲○○○○○○
                        號（戶）
            丙○○
            戊○○
前列三人共同
訴訟代理人  邱國旺律師
            林建平律師
上列當事人間請求清償債務事件，上訴人對於中華民國96年5月8
日臺灣桃園地方法院94年度重訴字第295號第一審判決提起上訴
，本院於97年3月11日言詞辯論終結，判決如下：
    主  文
上訴駁回。
第二審訴訟費用由上訴人負擔。
        事實及理由
一、上訴人起訴主張：被上訴人3人自稱擁有桃園縣楊梅鎮○○
    段248地號等土地，以華懋國際開發工程股份有限公司（下
    稱華懋公司）名義從事開發，並由業昌營造股份有限公司（
    下稱業昌公司）聲請取得桃園縣政府核准建照，其中桃園縣
    楊梅鎮○○段248地號單筆土地（下稱系爭土地）剩餘土石
    方為1萬3923立方米，上訴人遂與訴外人駿順工程行即乙○
    ○各出資新台幣（下同）1250萬元，支付總價2500萬元，共
    同向被上訴人承買土石方，並以每立方米160元計價，多退
    少補核實計算（下稱系爭買賣契約）。詎上訴人開採5698立
    方米，即遭當地居民抗議，又因被上訴人環保問題無法解決
    ，無法依約履行提供上訴人開採土石方，兩造乃協議於民國
    (下同)93 年7月13日終止系爭買賣契約，並約定被上訴人應
    將已受領之2500萬元，扣除已開採之土石方價值，分別退還
    上訴人與乙○○。嗣被上訴人僅退還乙○○應退款1250萬元
    ，至應退還上訴人之1158萬8320元（扣除已開採5698立方米
    ，計91萬1680元），雖經上訴人催告，被上訴人仍拒不支付
    ，上訴人自得依兩造合意終止系爭買賣契約之法律關係請求
    被上訴人給付系爭款項及其法定遲延利息。如認為系爭買賣
    契約只存在於被上訴人與乙○○之間，但被上訴人已對上訴
    人承諾屬於上訴人之部分要直接退款給上訴人，被上訴人未
    依約清償，上訴人自得依該項特約請求被上訴人給付系爭款
    項及其法定遲延利息。縱不依上開特約，被上訴人依合意終
    止系爭買賣契約之法律關係，亦應將全部款項退給乙○○，
    則因乙○○已將被上訴人尚未返還之款項計1015萬1780元之
    債權讓與上訴人，上訴人亦得本於該受讓之債權請求被上訴
    人給付系爭款項及其法定遲延利息。為此，上訴人依兩造合
    意終止系爭買賣契約、退款特約、受讓債權之法律關係提起
    本訴，請求被上訴人給付500萬元及法定遲延利息，請擇一
    而為有利於上訴人之判決。並上訴聲明：(一)原判決駁回上訴
    人後開請求部分廢棄。(二)上廢棄部分，被上訴人應給付上訴
    人500萬元及自台灣桃園地方法院94年度促字第35669號支付
    命令繕本送達翌日起至清償日止按年息5%計算之利息。(三)願
    供擔保請准宣告假執行。（上訴人於原審請求被上訴人1000
    萬元及自支付命令繕本送達翌日起至清償日止按年息5%計算
    之利息，原判決駁回上訴人全部請求，上訴人僅就駁回500
    萬元本息判決部分提起上訴，其餘判決已告確定。）
二、被上訴人辯稱：系爭買賣契約係由被上訴人3人與駿順工程
    行即乙○○商議達成契約之合意，且特約以「駿順工程行」
    為買方名義人，並以之為單一窗口。上訴人並未參與契約之
    商議及成立之合意，並非系爭買賣契約之當事人。乙○○於
    93年6月14日、21日兩次分別給付買賣價金500萬元、18 50
    萬元，被上訴人均再三強調單一窗口為駿順工程行即乙○○
    ，故由乙○○一人交付價金，且以約定之買受名義人「駿順
    工程行」為付款人開立收據。系爭買賣契約之終止，係由被
    上訴人與乙○○雙方達成合意，與上訴人無涉。系爭買賣契
    約之最終結算，係於93年7月19日由乙○○指派代理人即訴
    外人邱國儀與被上訴人結算確認餘款金額327萬8680元，亦
    與上訴人無涉。被上訴人與邱國儀於93年7月19日結算確認
    餘款返還全部價金後，被上訴人要求交還收據原本，邱國儀
    確認被上訴人已履行還款之給付後即將收據原本交還被上訴
    人。訴外人庚○○、上訴人等人雖參與退款之協商，然係被
    上訴人應渠等之要求，因乙○○有退票350萬元之信用瑕疵
    ，將全部款項返還乙○○，渠等恐怕出資拿不回來，故經乙
    ○○之同意、指示及庚○○、上訴人2人之協議，將退款直
    接匯付庚○○、上訴人，由渠等自行分配，上訴人不能據以
    主張兩造成立買賣契約，且被上訴人所收受之預付買賣價金
    共計為2350萬元，亦非上訴人主張之2500萬元。被上訴人於
    93年7月13日還款當日，係經上訴人、庚○○同意將500萬元
    款項匯款至庚○○帳戶，並經上訴人以「蔡宗憲」名義簽收
    ，上訴人對自己決定之事實，無由主張未受領500萬元。另
    被上訴人依渠等當日約定之退款方式，於93年7月16日履行
    第2期款500萬元之給付，匯入庚○○之中國信託銀行彰化分
    行帳戶。被上訴人與邱國儀於93年7月19日結算確認餘款經
    扣減乙○○退票款及已開採土石方貨款後，返還全部價金
    850萬元，被上訴人要求交還收據原本，邱國儀確認被上訴
    人已履行還款之給付後即將收據原本交還被上訴人。乙○○
    既已將債權證書即收據原本返還被上訴人，對被上訴人無任
    何債權可讓與上訴人等語。並答辯聲明：(一)駁回上訴。(二)如
    受不利判決願供擔保請准宣告免為假執行。
三、上訴人主張：被上訴人3人合資購買系爭土地等約10餘甲土
    地，以華懋公司名義從事開發，並由業昌公司聲請取得桃園
    縣政府核准建照，系爭土地經核定管制之剩餘土石方為1萬
    3923米。被上訴人與訴外人駿順工程行即乙○○間，存有以
    每立方米160元計價向被上訴人承買土石方，再依開採土石
    方量，多退少補、核實計算之系爭買賣契約關係存在。駿順
    工程行開採數日後，即遭當地居民抗議，契約無法履行，雙
    方乃協議於93年7月13日終止系爭買賣契約等事實，業據其
    提出桃園縣政府93年6月10日府工建字第0930140808號函、
    被上訴人簽署交予「駿順工程」之收據1紙、會帳單1份（原
    審促字卷，7、8、10-12頁）附卷可稽，且為被上訴人所不
    爭執，堪認為真實。
四、上訴人主張：伊亦為系爭買賣契約之契約當事人，伊依系爭
    買賣契約開採土石方5698立方米後，兩造隨即於93年7月13
    日合意終止系爭買賣契約，並約定被上訴人應將已受領之
    2500萬元，扣除已開採之土石方價值，分別退還伊與駿順工
    程行即乙○○，嗣被上訴人僅退還駿順工程行即乙○○應退
    款1250萬元，至應退還伊之1158萬8320元（扣除已開採56
    98立方米，91萬1680元），被上訴人仍未支付，其得依兩造
    合意終止系爭買賣契約之法律關係請求被上訴人給付上開款
    項中之500萬元及其法定遲延利息等語。被上訴人否認與上
    訴人有買賣關係存在，並以前詞置辯。經查：
  (一)上訴人主張伊為系爭買賣契約之買受人，被上訴人否認之，
    ，上訴人就其所主張兩造間存有系爭買賣契約關係之有利於
    己事實應負舉證責任。
  (二)上訴人雖提出被上訴人簽署交予「駿順工程」之收據、會帳
    單為證，惟查該收據係記載：「茲收到駿順工程訂金現金壹
    佰萬元正，支票兩張新竹商銀壹佰萬元正（東門分行），新
    竹商銀大溪分行佰萬元整，總計伍佰萬元正」等語，並無
    任何關於上訴人之記載。該會帳單內僅記載日期、車數、重
    量、金額，而無任何人簽署姓名於其上（原審促字卷，10至
    12頁）。因此，該收據及會帳單不能證明兩造間有買賣關係
    存在。
  (三)證人乙○○雖於原審到庭證稱：「（你究竟是以何名義與被
    告三人作土石買賣？）我是與原告共同購買。是我們兩個個
    人的名義與他們成立買賣契約。」（原審訴字卷，59頁）惟
    其亦證稱：「（你是用何名義去買土方？）是用駿順工程行
    的名義向華懋開發工程公司買」、「（與你們成立土方買賣
    契約的究竟是華懋公司還是被告三人？）是被告三人，華懋
    公司是他們公司開發土石所用的名義」等語（原審訴字卷，
    57 、58頁），則其對於系爭土地買賣雙方當事人為何人之
    證詞前後不一，先後矛盾。其雖證稱：「（當時是否有向被
    告表示土方是你們兩個人要買的？）有，他們也知道。我與
    原告共同出資購買的金錢都一樣」「我們是一起去跟被告三
    人談的，各自把各自要付的款項交給被告」等語（原審訴字
    卷，58頁）。惟其又稱：「（當初有沒有說為了要使契約單
    純化，所以要用單一窗口來進行？）有，是戊○○跟我說的
    ，由我擔任單一窗口，這是指在工作進行的時候，由單一窗
    口來進行」、「（你所提到的單一窗口是在買土方之前還是
    之後？）一開始有講，但是後來實際的進行還是我與原告兩
    個人都有參與」等語（原審訴字卷，59、60頁）。依上開證
    言，系爭買賣契約訂立時，雖然上訴人有出資，但為使雙方
    契約單純化，所以由駿順工程行即乙○○為單一窗口與被上
    訴人訂立買賣契約，雖然買賣契約訂立後實際進行時上訴人
    有參與，但系爭買賣契約之買受人名義上係駿順工程行即乙
    ○○，故乙○○之上開證詞不能證明兩造間有買賣契約存在
    。
  (四)系爭土地之500萬元訂金收據、1850萬元貨款收據、500萬元
    退款之現金支出傳票、500萬元訂金現款收入傳票、1850萬
    元現金收入傳票上，均記載駿順工程行為本件訂金、貨款及
    退款之收受人（原審訴字卷，32至34頁；本院卷，67頁），
    足見自93年6月14日訂約時起至93年7月13日退款時止，本件
    土地之買受人均為駿順工程行而非上訴人，故上訴人主張：
    伊為系爭買賣契約之買受人云云，並無可採，應認被上訴人
    主張駿順工程行為本件買受人等語，為可採信。
  (五)上訴人既非買受人，其依據合意終止系爭買賣契約之法律關
    係請求被上訴人給付500萬元及法定遲延利息即非正當，應
    予駁回。
五、上訴人主張：買賣契約合意終止後，當事人約定被上訴人應
    將已受領之2500萬元，扣除已開採之土石方價值，分別退還
    伊與駿順工程行即乙○○，嗣被上訴人僅退還駿順工程行即
    乙○○應退款1250萬元，至應退還伊之1158萬8320元（扣除
    已開採56 98立方米，91萬1680元），被上訴人仍未支付，
    被上訴人已對伊承諾屬於伊出資之部分要直接退款給伊，但
    迄今尚未清償，且乙○○已將系爭買賣契約終止後返還買賣
    價金，而未據被上訴人清償部分之債權讓與伊，其得依退款
    特約、受讓債權之法律關係請求被上訴人給付上開款項中之
    500萬元及其法定遲延利息等語。被上訴人辯稱：93年7月19
    日邱國儀與被上訴人結算確認餘款金額327萬8680元，經乙
    ○○之同意、指示及庚○○、上訴人2人之協議，將退款直
    接匯付庚○○、上訴人，由渠等自行分配，被上訴人於93
    年7月13日經上訴人及庚○○同意將500萬元款項匯款至庚○
    ○帳戶，並經上訴人以「蔡宗憲」名義簽收，另被上訴人於
    93年7月16日履行第2期款500萬元之給付匯入庚○○之中國
    信託銀行彰化分行帳戶，乙○○對被上訴人無任何債權可讓
    與上訴人等語。經查：
  (一)系爭買賣契約所收取之金額為2350萬元乙節，為兩造所不爭
    執（本院卷，30頁），且經乙○○到庭證述明確（原審訴字
    卷，56至57頁），可信為真實。
  (二)被上訴人稱：因乙○○有退票350萬元之信用瑕疵，上訴人
    及庚○○恐乙○○取回全部出資後其等無法取回出資，被上
    訴人在乙○○之同意下，將乙○○應分配予上訴人之金額，
    逕向上訴人支付等語。上開買賣契約所收取之2350萬元，上
    訴人自承應扣除乙○○退款1250萬元及已開採之91萬1680元
    。乙○○於原審到庭證稱：「（後來被告是否有退還給你
    1250 萬元的錢？）沒有，我只有拿到700多萬元，被告三人
    應該退給我的款項扣掉已經開發的部分，應該還有1790幾萬
    元，這些錢是要由我和我合資的人來分，原告可以分到壹仟
    壹佰多萬元，其中壹佰多萬元我領走了，這部分算我欠原告
    的，另外被告應該還有壹仟萬元應該退給原告的，至於有沒
    有退我就不知道了」等語（原審訴字卷，57頁）。上開證據
    顯示，被上訴人與乙○○終止系爭買賣契約時，關於乙○○
    之合資部分已經由被上訴人償還乙○○，雖然依上訴人與乙
    ○○之合資金額計算，上訴人可分到1100餘萬元，但因乙○
    ○已領走100餘萬元，所以依被上訴人與乙○○之約定，被
    上訴人僅應退還上訴人1000萬元。上訴人稱：被上訴人應退
    還伊1158萬8320元云云，並無可採。
  (三)被上訴人主張：其依其與乙○○之約定，應退還1000萬元給
    上訴人及庚○○，乙○○及庚○○告訴被上訴人應匯款至庚
    ○○帳戶，上訴人遂於93年7月13日匯款至庚○○帳戶500萬
    元，同年月16日再匯款500萬元至庚○○同一帳戶等語，並
    提出現金支出傳票及匯款回單為證（原審訴字卷，34、38
    、95頁）。上訴人對此匯款之事實並不爭執（本院卷，31
    頁）。上訴人雖辯稱：其並未同意匯款至庚○○帳戶，迄今
    其尚未收取任何款項等語。惟上訴人自承其於93年7月13日
    第一次匯款當天親自在場，且於匯款500萬元之現金支出傳
    票上簽名後交給被上訴人戊○○收受，庚○○當天亦在場，
    戊○○且告訴上訴人已經將500萬元匯給庚○○等事實（本
    院卷，87頁反面）。經本院隔離訊問結果，戊○○及上訴人
    之未婚妻己○○雖均證稱：戊○○領出現金交給上訴人，未
    經上訴人同意卻將款項匯至庚○○帳戶，上訴人及己○○曾
    加以爭執，庚○○當場說要去領錢給上訴人卻沒有領到等語
    。但關於庚○○到現場之時間，己○○說是庚○○到達後會
    計才回來，上訴人卻說是會計回來告訴其等已經匯款給庚○
    ○後庚○○才回來。關於庚○○領錢情形，己○○說：其等
    與庚○○一起到「銀行」領錢，庚○○說沒有帶「存簿」所
    以沒有領到錢。上訴人則說：其等與庚○○到「7-11便利商
    店轉帳」，「沒有到銀行」，庚○○說忘記帶「提款卡」，
    所以沒有領到錢。關於被上訴人之所以知道庚○○帳戶之原
    因，己○○說是庚○○給的，上訴人說伊不知道庚○○的帳
    戶是誰給的（本院卷，87至88頁）。己○○之證詞顯與上訴
    人有極大矛盾不符之處，且其為上訴人之未婚妻，證詞易有
    偏頗，而且500萬元為龐大金額，以現金交付不符常情，上
    訴人既已經簽發現金支出傳票表明其已收到500萬元退款，
    並且已經被上訴人告知將500萬元匯給庚○○，卻未取回現
    金傳票，則上訴人所辯及己○○所證上訴人未同意將500萬
    元匯到庚○○帳戶云云，均無足採。應認被上訴人主張：其
    於93年7月13日經上訴人同意將500萬元匯至庚○○帳戶等語
    ，為可採信。
  (四)上訴人所舉證人丁○○雖到庭證稱：「500萬元匯到庚○○
    的帳戶，後來我才知道，我向戊○○要錢，戊○○說錢已經
    匯出。第二次匯款我知道，第一次我不知道。過了5天找戊
    ○○要錢，兩張支票是我的，上訴人被抓，在車上打電話給
    我，告訴我被抓，大約晚上7、8點，我要他打電話給戊○○
    ，告訴戊○○錢不要動，後來上訴人告訴我已經和戊○○說
    好了，要我和他太太去拿，過了3天錢就已經匯出去」等語
    （本院卷，88頁）。查丁○○並非契約當事人，無權指示被
    上訴人如何處理系爭款項。上訴人在獄中寫給丁○○之上開
    信函雖稱：上訴人出事後曾打電話告訴戊○○，其請丁○○
    及己○○代表處理揚湖路工地事情，戊○○在電話中答應伊
    願意全力配合等語（原審訴字卷，85頁），但並未指出其出
    事後究竟何時打電話給戊○○，且僅泛稱代表處理揚湖路工
    地事情，並未具體表明其曾指示系爭退款應由何人領取或如
    何領取，不能認為被上訴人僅能對丁○○及己○○還款。再
    者，上訴人於其在獄中寫給丁○○及己○○之信函中僅提及
    庚○○有出資、被上訴人曾匯款至庚○○（阿志）帳戶以及
    其放在邱董那邊的尾款已經完全遭阿志與豆干盜領等語（原
    審訴字卷，84至87頁），並未有任何提及被上訴人未依約付
    款或違約付款之字句。再者，被上訴人於93年7月13日係經
    上訴人同意將500萬元匯至庚○○帳戶，已如前述，則被上
    訴人於3日後之93年7月16日再匯500萬元入庚○○同一帳戶
    以履行還款義務，應認已經發生清償效力。
  (五)乙○○代理人邱國儀於93年7月19日簽認之現金支出傳票上
    記載：退還駿順貨款尾款已全部退清（票288萬1020元、現
    39萬7660元）等語（原審卷，41頁），上訴人就上開證物之
    真正並未爭執（原審卷，96頁），上開現金支出傳票之日期
    93年7月19日係在被上訴人第2次匯款同年月16日之後，足認
    被上訴人與乙○○間就系爭買賣契約應退款項業已清算完畢
    ，乙○○對被上訴人已不再有任何依系爭買賣契約所生之退
    款請求權存在，被上訴人辯稱：就系爭買賣契約對乙○○所
    負債務，已全部清償完畢等語，堪信屬實。
  (六)綜上所述，被上訴人已經完全清償其應返還退款予上訴人及
    乙○○之義務，上訴人亦已表明對於93年7月13日之500萬元
    款項不再請求（本院卷，31頁），則其依退款特約、受讓債
    權之法律關係提起本訴，請求被上訴人給付500萬元及法定
    遲延利息，亦屬不能准許。
六、從而上訴人依合意終止系爭買賣契約、退款特約、讓與債權
    之法律關係，請求被上訴人給付500萬元及自支付命令正本
    送達之翌日起至清償日止按年息5%計算之利息，均無理由，
    應予駁回。又上訴人之訴既經駁回，其假執行之聲請即失所
    附麗，應併予駁回。是則原審駁回上訴人之訴及其假執行之
    聲請，於法並無不合。上訴意旨指摘原判決不當，求予廢棄
    改判，為無理由，應予駁回。
七、本件事證已臻明確，兩造其餘主張與舉證，無一一論列之必
    要，併此敘明。
八、據上論結，本件上訴為無理由，依民事訴訟法第449條第1項
    、第78條，判決如主文。
中    華    民    國    97    年    3    月    18    日
                    民事第十三庭
                        審判長法  官  高鳳仙
                              法  官  楊絮雲
                              法  官  吳燁山
正本係照原本作成。
如不服本判決，應於收受送達後20日內向本院提出上訴書狀，其
未表明上訴理由者，應於提出上訴後20日內向本院補提理由書狀
（均須按他造當事人之人數附繕本）上訴時應提出委任律師或具
有律師資格之人之委任狀；委任有律師資格者，另應附具律師資
格證書及釋明委任人與受任人有民事訴訟法第466條之1第1項但
書或第2項（詳附註）所定關係之釋明文書影本。
中    華    民    國    97    年    3     月    20    日
                              書記官  黃慶霽
附註：
民事訴訟法第466條之1（第1項、第2項）：
對於第二審判決上訴，上訴人應委任律師為訴訟代理人。但上訴
人或其他法定代理人具有律師資格者，不在此限。
上訴人之配偶、三親等內之血親、二親等內之姻親，或上訴人為
法人、中央或地方機關時，其所屬專任人員具有律師資格並經法
院認為適當者，亦得為第三審訴訟代理人。


司法院資訊處製作；財團法人民間司法改革基金會備份。
